【裁判字號】    89,上訴,227
【裁判日期】    891026
【裁判案由】    傷害致死
【裁判全文】
臺灣高等法院花蓮分院刑事判決                    八十九年度上訴字第二二七號
    上訴人即被告  丁○○
    選任辯護人    曾泰源
    上訴人即被告  乙○○
    指定辯護人    曾泰源
    上訴人即被告  甲○○
    選任辯護人    林武順
右上訴人即被告因傷害致死案件，不服臺灣花蓮地方法院八十八年度訴字第二九二號
中華民國八十九年七月二十日第一審判決 (起訴案號：臺灣花蓮地方法院檢察署八十
八年度偵字第三三五二號)，提起上訴，本院判決如左：
    主  文
原判決關於丁○○、乙○○及甲○○部分撤銷。
丁○○共同傷害人之身體，因而致人於死，累犯，處有期徒刑玖年。
乙○○共同傷害人之身體，因而致人於死，處有期徒刑玖年。
甲○○共同傷害人之身體，處有期徒刑參年。
    事  實
一、丁○○曾於民國（下同）八十二年間，因違反麻醉藥品管理條例之罪，經先後判
    處有期徒刑七月、二年六月確定，八十四年八月十二日假釋出獄，八十六年一月
    二十五日假釋期滿。乙○○曾於七十八年間，因殺人未遂罪，經判處有期徒刑三
    年，緩刑五年確定，八十二年間又因違反麻醉藥品管理條例罪，經判處應執行有
    期徒刑五年四月確定，前揭緩刑經撤銷，八十六年七月十五日假釋出獄（縮刑期
    滿日九十二年二月二日，八十八年間，遭撤銷假釋）。甲○○曾於八十五年間，
    因違反槍砲彈藥刀械管制條例罪，經判處有期徒刑一年四月，緩刑五年，又於八
    十五年間，因煙毒等罪，經判處應執行有期徒刑二年五月，前揭緩刑遭撤銷，嗣
    於八十八年四月二十七日假釋出獄（執畢日期為八十八年十月十五日）。詎渠等
    三人均不知悛悔，於八十八年九月五日凌晨三時許，由丁○○駕駛其向上欣小客
    車租賃有限公司（以下簡稱上欣公司）租得車號ＦＦ－六四九０號自小客車，搭
    載乙○○、甲○○、徐秀珍（業經原審判處有期徒刑捌年確定）三人，沿花蓮縣
    台九線公路由萬榮向花蓮（南往北）方向行駛，適黃信榮（即被害人，現已死亡
    ）駕駛Ｄ七－Ｏ一一八號自小客車，搭載黃信華、朱見龍、張照宗、范祥雲、江
    約亞等人，亦沿花蓮縣台九線公路同方向行駛，途中因超車問題，致丁○○心生
    不滿，丁○○竟在花蓮縣鳳林鎮○○路○段二二五號前，將黃信榮所駕之自小客
    車攔下，丁○○、乙○○、甲○○三人先下車挑釁，雙方一言不合，丁○○、乙○○、甲○○、徐秀珍四人竟基於共同傷害黃信榮、黃信華、朱見龍、張照宗、
    范祥雲、江約亞等人之故意，由丁○○持路邊鐵條，乙○○持車內上欣公司所有
    之拐杖鎖（重量二點二公斤）一把、路邊堆置之空酒瓶，徐秀珍持空酒瓶等物，
    甲○○徒手，揮打、丟擲黃信榮、黃信華、朱見龍、張照宗、范祥雲、江約亞等
    人，其間並由乙○○手持原由徐秀珍持有中之酒瓶先敲擊黃信榮頭部，再對黃信
    榮右側大腿上方猛力刺擊。黃信榮因而受有右大腿穿刺傷併股靜脈斷裂、右手掌
    及頭後枕部小穿刺傷等傷害，經送醫急救，仍因心肺衰竭而死亡，另范祥雲臉部
    及朱見龍胸前、臉部均受有瘀傷之傷害（此部分均未據告訴）。嗣為警循線查獲
    ，並扣得拐杖鎖一把、乙○○、甲○○、徐秀珍所有之拖鞋各一雙、被害人黃信
    榮所有之圓領運動衫一件。
二、案經花蓮縣警察局鳳林分局報請及被害人黃信榮之配偶丙○○訴由台灣花蓮地方
    法院檢察署檢察官偵查起訴。
    理  由
壹、被告丁○○及乙○○部分：
一、訊據被告丁○○、乙○○，對於在上揭時、地，與甲○○、徐秀珍等四人對被害
    人黃信榮及黃信華、朱見龍、張照宗、范祥雲、江約亞等人發生互毆乙節固坦承
    不諱，惟均矢口否認有傷害致死犯行。（一）被告丁○○於原審辯稱：互毆過程
    中，伊曾被對方壓在地上打，後來在路邊撿一支鐵條，但黃信榮所受刺傷，非伊
    所為，乙○○、甲○○、徐秀珍拿酒瓶是他們自己的意思，伊是拿鐵條，攔車是
    伊的主意，但不知道朱、丘、徐他們會這樣，伊沒有傷害故意，只是與對方理論
    而已等語；於本院調查中辯稱：伊下車時未拿東西，係後來被對方打，才在路邊
    撿鐵條防身，且僅持鐵條揮舞，未打到對方，至於開車衝撞對方僅係嚇唬對方而
    已云云。（二）被告乙○○於原審辯稱：當時伊持車上杖鎖毆打對方，並在路
    旁住家拿二個酒瓶丟擲對方，但沒有以酒瓶刺對方，伊到田裡，不到一、二步，
    田裡雜物多，死者和甲○○在田裡打很久，有可能是地上利器所致等語；於本院
    調查中辯稱：丁○○先下車，約一分鐘後，伊看見對方幾個人圍住他，伊就與甲○○下車過去，相互間發生拉扯，伊就跑回持拐杖鎖砸對方車，復被對方搶去，
    伊再搶回就持以打人，徐秀珍雖有拿酒瓶予伊，但伊未持以刺死者黃信榮云云。
二、經查：
（一）被告丁○○前後供詞如下：雙方因為超車問題，差一點擦撞，才引起打架事端
      （見警訊筆錄第七頁背面第一行、第八頁第一二行），係伊駕車與對方發生超
      車糾葛及係伊攔阻死者所駕之車（見偵查卷第二五頁第一行、五行），雙方打
      成一團，伊持有鐵條，鐵條長約五尺（見警訊卷第九頁倒數第三行、原審卷第
      二０頁第八行、三二頁），當時與對方正面衝突（見原審卷第二０頁倒數第三
      行），群毆中曾駕車欲撞對方等語（見原審卷一第一一四頁第七行、二八四頁
      及本院八十九年九月二十八日筆錄），乙○○持拐杖鎖毆打對方（見偵查卷第
      二五頁倒數第四行、原審卷第一一四頁倒數第六行），事後的時候，乙○○有
      說是他拿酒瓶敲的（見原審卷第二一八頁第二行）。
（二）被告乙○○前後供詞如下：當時發生超車糾紛，丁○○駕車繞到對方車前攔下
      ，由羅先下車與對方發生鬥毆，後來我與甲○○、徐秀珍即下車前往支援，雙
      方發生打群架事件，當時伊持車上杖鎖毆打對方，在路旁住家拿二支酒瓶丟
      擲對方，甲○○、丁○○、徐秀珍都有參與鬥毆，沒有看見甲○○持什麼武器
      ，丁○○持一根鐵條，徐秀珍手持二支酒瓶（見警訊卷第一０頁背面倒數第三
      行起至一一頁背面第一０行），伊曾在路邊撿拾酒瓶丟擲對方（見偵查卷第二
      七頁背面第四行），徐秀珍拿酒瓶給伊時，伊即往對方丟，當時伊與丁○○在
      與對方對峙（見原審卷第二八四頁第二行），甲○○與死者在田裡打鬥（見原
      審卷第一七三頁第二行、二八五頁倒數第二行、三九九頁第六行）等語。
（三）同案被告徐秀珍前後供稱：伊當時手上有二個空酒瓶，預備要反擊，但後來其
      中一個不知道被誰搶走，伊在現場幫忙丁○○等人推開對方人員（見警訊筆錄
      第一七頁第四行），伊當時拿二支酒瓶，乙○○從伊手上拿一支酒瓶，就與對
      方打起來（警訊卷第一八頁背面倒數第二行、一九頁第八行、第十行），有拿
      酒瓶交乙○○，因為看見甲○○被打，才拿酒瓶嚇唬對方用（見偵查卷第三一
      頁第八行、十行），雙方爭吵後，打了起來，伊才在對面拿出啤酒瓶，由乙○○拿去作抵擋兇器（見偵查卷第三一頁背面倒數第三行），伊知道酒瓶是朱上
      拿去，乙○○搶去後才跑去田裡，當時甲○○與死者打在田裡，伊看到乙○○
      拿酒瓶砸死者，因為伊剛好站在乙○○後面（見原審卷第一０一頁倒數第三行
      起至一０二頁第十三行），死者沒有壓住甲○○，是甲○○被打到地上，剛開
      始甲○○與死者在打的時候，伊有看到死者壓住甲○○（見原審卷第二八九頁
      倒數第三行）等語。
（四）證人黃信華供述：因超車問題，遭一輛白色喜美攔阻，隨後看到對方下車有三
      人，往我們車走來。三人中之一人拿拐杖鎖走到我們車邊打朱見龍、范祥雲和
      張照宗，後來聽到車子被敲了一聲，我隨後往回車輛與對方搶奪拐杖鎖，當我
      搶來拐杖鎖後，將自小客開至對方車前五十公尺處停於路邊，又往現場走，看
      到哥哥黃信榮與一位身高一百七十公分微胖之人於路邊田裏談話，另外二不詳
      之人正與朱見龍、范祥雲、張照宗等人互相對立，那時只有看到拿鐵條及酒瓶
      之人，一直往朱見龍等三人揮打和丟。忽然，其中一人往他們的車子跑去，隨
      後發動引擎開向我們，因全部躲開，沒有撞到。隨即看到他們四人上車後又回
      轉用車子再撞向我們四人，又躲開後，只看對方將車子快速開走，我當時又看
      到哥哥黃信榮從田裡跑回路邊時，準備一起走回車子時，忽然發現哥哥黃信榮
      右大腿上方有嚴重破裂（見警訊卷第二一頁第一行起至背面第四行），我們沒
      有拿武器，對方拿拐杖鎖、酒瓶、鐵條，當時他們要撞我們的時候，我們都全
      部跳開到水溝去，（見原審卷第一０四頁第八行、十行），當時因為超車的問
      題，對方攔住我們，兩車的距離大約一公尺，兩車的車頭斜角相對，我和哥哥
      下車就道歉，對方下來三個人，都是男的，開車的人（應係乙○○之誤）拿拐
      杖鎖下來打朱見龍，我問他為什麼打，他又打我，第一次打我打不到，再打二
      次的時候，我就和他搶拐杖鎖，我有搶到拐杖鎖，我就趕快把車子開到前面，
      我跑回到現場的時候，他們已經在打了，我看到二男一女在道路上拿酒瓶、鐵
      條開始丟，然後另外有看一眼，看到我哥哥和對方其中一人（按即被告甲○○
      ）在田裡一對一在談判事情，當時我要去攔拿鐵條的人（按即被告丁○○），
      拿酒瓶的人（按即被告乙○○）拿酒瓶往我們的人丟擲，我要去攔拿鐵條的人
      ，張照宗叫我不要太靠近，當時有一個男的拿酒瓶丟過來，當時女的也有拿二
      支酒瓶，男的也有拿二支酒瓶，那個男的不是拿鐵條的人。後來拿鐵條的人就
      馬上去開他們的車，要來撞我們，我們全都跳到放置酒瓶的對面水溝，對方先
      來撞一次，又回頭來撞我們一次，第二次在撞的時候，我們又跳到水溝裡面，
      再上來的時候對方四個人全都上車了，然後就把車開走了，然後我就看到哥哥
      跑過來」等語（見原審卷第一０四頁倒數第七行起）。
（五）證人江約亞供稱：當時因超車問題，對方迴車以車頭擋住我們，下來三名男子
      手中有拿著大扳手、拐杖鎖，另一名就沒看清楚，．．，其中二名歹徒便持拐
      杖鎖、大扳手走向我們車旁，．．，手持拐杖鎖歹徒就以拐杖鎖要往我頭上打
      ，．．，黃信華見狀就跑來搶拐杖鎖，我們後座三人趕緊下車，與對方打了起
      來，對方車又下來一名女子，．．，當時黃信榮以手臂抱住對方一名歹徒頸部
      ，黃信榮位置是在公路旁之地瓜葉田內，一名男歹徒及女歹徒跑到案發地旁雜
      貨店前拿空酒瓶及長約二百公分鐵條過來與我們對打，該名女子有拿空瓶子給
      另二名歹徒使用，並未過來與我們對打，對方的酒瓶都是拿來丟我們，而鐵條
      是揮打我們，其中一名歹徒又跑到車上，企圖開車追撞我們，均被我們閃開，
      該開車歹徒後來回各一次追撞我們，開車那名歹徒又停車跑向被黃信榮制住那
      名歹徒那裏，我看見那名歹徒手上各有一支鐵條及一支空酒瓶，約過了三十秒
      ，見黃信榮跑向我們，就是公路旁，我見黃信榮右大腿內側流血，．．，對方
      人全部上車離開，離開前又試圖開車撞我們，但都被我們閃開（見警訊卷第二
      二頁背面、二三頁），對方車子攔住我們，三個男生直接下來，然後死者與他
      弟弟下車與他們溝通，我一開門就有人拿拐杖鎖打我的頭，但是卡到車的門板
      ，然後就開始打起來，我們有搶到他們東西，他們沒有東西，於是他們就跑到
      雜貨店那邊去拿酒瓶、鐵條，我起先是看到一男一女去拿酒瓶、鐵條，後來開
      車撞我們的人（應係被告乙○○之誤）去雜貨店旁拿瓶子，那人跑到黃信榮那
      邊，當時黃信榮有制住一個人，後來沒有幾分鐘，我就聽到對方在田裡的二個
      男的其中一個人用台語向當時與我對峙手持鐵條的該人（按即被告丁○○）喊
      說要走了，他們開車要離開的時候，當時我是在雜貨店旁邊，除了我以外，我
      方的五個人包括黃信榮是在對面，然後對方還開車要撞他們，然後他們就走了
      （見原審卷第一一０頁第一一行起），黃信榮在水溝邊制住的人，是拿鐵條的
      人（指被告丁○○）與對在田裡受支援的人（指被告甲○○）非同一人，水溝
      邊制住的人，就是拿鐵條的人，拿鐵條的人也有拿酒瓶丟我們，女生也有拿酒
      瓶（見原審卷第一一一頁第六行、八行、倒數第五行）等語。
（六）證人范祥雲供稱：對方與我們同向，原本在我們後方，突然超車到我們前方擋
      住我們，一下車就說「要飆車是嗎」，就出手毆打我們，黃信榮是何兇器所傷
      ，因為當時天暗，我不知道，但是對方同行中有一名女子我看見她在事故現場
      旁雜貨店拿了二空酒瓶，所以可能是該空酒瓶敲碎後所傷（見警訊卷第二八頁
      背面第九行起），當天死者下車後，有跟對方道歉，對方一下車就開始打人，
      看到黃信榮在水溝旁邊抓到對方的一個人，他就跟我說，叫我去報警，我就跑
      去要追黃信華的車子，當時黃信華把車開到離現場約一百公尺的地方，有一輛
      車子要來撞我，我就跑到田裡面去，我爬上來後，對方的車子又過來了，後來
      車子直接到現場接他們的人，然後駛去，當時黃信榮在田裡與對方打架等語（
      見原審卷第一０七頁第九行起）等語。
（七）證人張照宗供述：因為超車造成對方不高興，於是於事故地點，對方將車停在
      我們前方攔住我們，一下車他們其中之一高高壯壯的男子（按即被告乙○○）
      就動手毆打我們（見警訊卷第三０頁背面第七行起），對方車子就停在我們前
      面，後來黃信榮下車與他們談，我看到對方拿兩個工具，當時我們是空手，他
      們講不到幾句，就開始打，後來對方的工具全都被我們搶過來，剛好對面有商
      店，對方就拿鐵條甩我們，用酒瓶丟我們，酒瓶至少二個以上，當時一個男生
      在丟酒瓶，一個男生拿鐵條，女生也去拿酒瓶，另外一個男的應該和黃信榮在
      拉拉扯扯，其中有一個人開車過來撞我車們，他過來撞我們的時候，我們就跳
      到旁邊，但後來對方又再回頭撞我車們，又被我們躲開，然後後來再回頭載走
      他們其他的人，好像又要撞我們，後來就開走了（見原審卷第一０六頁第八行
      起），三個男生都有打，女生沒有打，但拿酒瓶給男生（見原審卷第二七０頁
      第二行），我比較晚下車，我下車看到，死者壓住一個人，並叫我報警，我就
      跑去追我們的車要報警，對方的車就來撞我（見原審卷第二七二頁第五行）等
      語。
（八）證人朱見龍供稱：只看黃信榮下車，前往對方車輛準備談話時，我聽到坐在後
      座的三人忽然講一字拿傢伙，隨即立刻下車，一下車，我就被一枝木棒打到以
      致胸部受傷及臉部（見警訊卷二七頁背面第一行起）對方把我們攔下車後，我
      還在車子裡面，我看到黃信榮下車後與對方溝通的時候，後來我一下車，對方
      就有一個人拿拐杖鎖打到我，打我的胸部，然後我就倒下去約五分鐘，都是在
      地上，所以我沒有看到當時的情形，後來我起來的時候，有一部對方的車要追
      撞我們，我就閃開，時間很短暫，對方就溜掉，酒瓶是有，酒瓶是黃信榮與對
      方溝通時，有一女的拿酒瓶等語（見原審卷第一０九頁第七行、一二行）等語
      。
（九）綜核上揭被告及證人之供述，雖有詳略不同，惟因案發適值深夜，現場群毆一
      片零亂，各人所述難免些微不一，惟足可確認被告丁○○攔阻黃信榮所駕自小
      客車在先，互毆當中，復手持鐵條揮打、酒瓶丟擲，且於群毆尾聲，駕車衝撞
      上該證人無疑。而被告乙○○則手持拐杖鎖毆擊上揭證人，並以酒瓶丟擲，更
      以擊碎空酒瓶行刺黃信榮無誤。被告徐秀珍主動拿取酒瓶供助己方，並持酒瓶
      到田裡援助被告甲○○事實明確。依一般人之知識經驗，對於在衝動互毆之際
      ，以拐杖鎖、鐵條、酒瓶等物作為傷害工具，此種傷害行為，客觀上均有預見
      發生死亡結果之可能，應可確認。
三、所謂共同正犯，係指二個以上之單獨正犯，基於共同之行為決意，各自分擔犯罪
    行為之一部或全部，共同實施構成要件而言，則以自己共同犯罪意思，參與構成
    要件或構成要件以外之行為，或以自己共同犯罪之意思，事先同謀，而由其中一
    人實施犯罪之行為者，均為共同正犯。又共同正犯之意思聯絡，不限於事前有所
    協議，其於行為當時，基於相互之認識，以共同犯罪意思參與者，亦無礙於共同
    正犯之成立；且意思之聯絡並不限於事先有所謀議，即僅於行為當時有共同犯意
    之聯絡者，亦屬之，且其表示之方法，亦不以明示通謀為必要，即相互間有默示
    之合致，亦無不可（最高法院七十三年台上字第一八八六判例意旨、七十三年台
    上字第二三六四號判例意旨可資參照）。簡言之，共同實施犯罪行為之人，在合
    同意思範圍以內，各自分擔犯罪行為之一部，相互利用他人之行為，以達其犯罪
    之目的，即應對全部所發生之結果，共同負責。再刑法第二百七十七條第二項前
    段傷害致人於死之罪，係因犯罪致發生一定結果而加重其刑之加重結果犯，以行
    為人對於結果之發生「有預見之可能」為要件。而所謂能預見乃指客觀情形，即
    依一般人之知識經驗可得預見其發生死亡結果為已足，與主觀上有無預見之情形
    不同。即加重結果犯之成立，行為人對於結果之發生在客觀情形有預見之可能，
    即有適用。且共同正犯之行為，應為整體觀察，而為整個共同行為負其責任，非
    得僅就自己實施之行為負責。本件死者黃信榮之致命傷，雖是右大腿前部、上部
    ，右大腿靜脈斷裂，且是刺傷、銳器傷，酒瓶屬於銳器，在酒瓶破掉後，它的形
    狀，可以做銳器或刺器等情，業據證人即臺灣花蓮地方法院檢察署檢驗員胡武雄
    供證詳明，而如前所述，上開致命之傷害行為，雖係被告乙○○所為，惟因本件
    被告丁○○、乙○○及徐秀珍三人對黃信榮之死亡結果發生，均有預見之可能無
    疑，已如前述。從而乙○○所為之傷害致命行為，既在被告丁○○、乙○○及原
    審被告徐秀珍等三人犯罪之共同意思範圍內，被告丁○○、徐秀珍對於共犯乙○○之實施行為，既互相利用，就傷害之結果，自應共同負責，不得僅以非其等所
    為而解免罪責。
四、被害人黃信榮被毆後，經送醫急救，仍不治死亡，此經台灣花蓮地方法院檢察署
    檢察官督同檢驗員相驗明確，製有勘驗筆錄、驗斷書及相驗屍體證明書在卷可稽
    。此外，並有花蓮縣警察局鳳林分局受理各類案件紀錄表、財團法人佛教慈濟綜
    合醫院診斷證明書、現場圖、照片可參。被害人黃信榮之死亡與前開所述三人共
    同傷害行為，並有相當因果關係，至為明顯。綜合上情判斷，本件事證明確，被
    告丁○○、乙○○之傷害致死犯行，均堪認定。至被告乙○○請求測謊，因本件
    事證已臻明確，爰認無應其所請之必要，附此敘明。
五、核被告丁○○、乙○○二人所為，均係犯刑法第二百七十七條第二項前段之傷害
    致死罪。被告二人與已判決確定之徐秀珍，就上開犯行，有犯意聯絡及行為分擔
    ，均為刑法第二十八條規定之共同正犯。又被告丁○○曾於八十二年間，因違反
麻醉藥品管理條例罪，經先後判處有期徒刑七月、二年六月確定，八十四年八月
    十二日假釋出獄，八十六年二月二十日假釋期滿，有台灣高等法院被告全國前案
    紀錄表在卷可考，其於五年以內，再犯有期徒刑以上本件之罪，為累犯，應依就
    法定本刑有期徒刑部分，加重其刑，至本刑為無期徒刑部分，依法不在得予加重
    之列。原審因依前開法條論科，固非無見，惟原審認定被告甲○○與丁○○、乙○○及徐秀珍共同傷害致死，即有不當（參見後述甲○○部分），雖被告丁○○
    、乙○○二人仍執陳詞上訴為無理由，惟原判決既有未當，自應由本院撤銷改判
    。爰審酌被告丁○○、乙○○僅因超車細故，即惡意將他人之自小客車攔阻，分
    持鐵條、拐杖鎖、酒瓶毆擊對方、開車衝撞對方及以敲碎空酒瓶行刺對方致死，
    顯見其等好勇鬥猛之心，且於犯罪後均設詞狡辯之態度，迄今仍拒不賠償被害人
    家屬所受損害等情，量處被告丁○○及乙○○均為有期徒刑九年。至扣案拐杖鎖
    一把，雖係被告供本件犯罪所用之物，惟乃被告丁○○向上欣公司租得之ＦＦ－
    六四九０號自小客車隨車之物件，並非被告四人所有，另扣案之拖鞋三雙，雖分
    別屬被告乙○○、甲○○、徐秀珍所有，但與本件犯罪無關，而扣案之圓領運動
    衫一件則係被害人黃信榮所有，故均不予宣告沒收，併此敘明。
貳、被告甲○○部分：
一、訊據被告甲○○於原審辯稱：當時伊是空手打，手上都沒有拿東西，在田裡是被
    死者追著打，酒瓶是現場臨時取得，黃信榮之傷非其所為，伊不應負傷害致死罪
    責云云；於本院調查中辯稱：伊係徒手打的，對方很壯云云。
二、經查被告甲○○前後供詞如下：途中丁○○與一部自小客車飆車，羅超車將該車
    攔截，下車與對方理論，接著打起架來，伊和乙○○、徐秀珍也都上前幫忙，一
    下子，伊被踢到田園裏，就被死者黃信榮追著打，伊被打倒在地時，乙○○、徐
    秀珍就過來幫伊打黃信榮，伊見到乙○○拿酒瓶往黃信榮頭部敲打，一陣混亂後
    ，乙○○及徐秀珍將伊從田裡扶上車，（見警訊卷第十四頁第四行起至十二行止
    ），伊當時被黃信榮打倒掐住脖子在地時，有見乙○○手拿酒瓶敲打黃信榮頭部
    ，然後酒瓶破裂聲（見警訊卷第十四頁背面第四行、十一行），當羅攔對方車時
    ，伊見乙○○從車上拿杖鎖準備打架，伊跟著乙○○走，乙○○跟他們沒有講
    到兩句，就跟他們打起來（見警訊卷第十四頁第四行起十二行止、原審卷第二一
    九頁第三行）。乙○○有拿酒瓶，有聽到酒瓶擊破聲，且看見乙○○及徐女二人
    上前幫忙扶伊，聽到打破瓶聲音（見偵查卷第二九頁最後一行、三０頁第四行）
    ，是到最後伊被死者壓著脖子，伊沒有辦法動，乙○○過來救伊，伊有聽到玻璃
    聲，死者才鬆掉，乙○○與徐秀珍把伊扶起來，扶到車上去（見原審卷第二五頁
    倒數第二行），伊被死者壓的時候，聽到酒瓶聲，當時乙○○最靠近伊（見原審
    卷第二六頁第七行、九行），伊可以確定是乙○○拿酒瓶（見原審卷第二九頁第
    六行），事後乙○○他自己有提起他是怎麼敲、怎麼刺，其他人應該都有聽到（
    見原審卷第三０頁第二行、二二０頁第六行），當時伊被掐著脖子，就是乙○○
    跑過來，敲下去，伊聽到酒瓶聲，死者才鬆手，接著徐秀珍來扶伊，然後乙○○
    也過來扶伊（見原審卷第二一八頁第三行），伊有看到乙○○拿酒瓶敲死者的頭
    部，但是沒有看到他刺（見原審卷第二八六頁第七行），且於本院調查中陳稱：
    由丁○○先行下車，乙○○隨之持車上拐杖鎖下車，我看到了亦跟在乙○○後面
    ，徐秀珍最後下來，丁○○走至對方車子，一開始係先理論，乙○○比較衝動，
    就與對方打起來了，我們亦加入，我被踢至田裡，死者黃信榮追著我打，我被打
    躺在地上，徐秀珍即過來，接著乙○○亦過來，我就聽到酒瓶敲碎之聲音，後來
    徐女拉我起來往車之方向跑，現場留下乙○○與黃信榮打」等語。
三、按共犯之成立，除共同實施犯罪行為者外，其就他人之行為負共犯之責者，以有
    意思聯絡為要件，若事前並未合謀，實施犯罪行為之際，又係出於行為者獨立之
    意思，即不負共犯之責。又共同正犯之所以應對其他共同正犯所實施行為負其全
    部責任者，以其行為有犯意聯絡為限，若他犯所實施之行為，超越原計畫之範圍
    ，而為其所難預見者，則僅應就其所知之程度，令負責任，未可概以共同正犯論
    。而刑法上之傷害致死罪為結果犯，如多數人下手毆打，本有犯意之聯絡，即屬
    共同正犯，對於共犯間之實施行為，既相互利用，就傷害之結果，自應同負責任
    ，設使行為者間缺乏此種聯絡之意思，則縱屬同時為加害行為，亦祗應就其所實
    施之部分，各任其責，不得概依共犯之例處斷。（最高法院十九年上字第六九四
    號、五十年台上字第一０六０號及十九年上字第一八四六號判例可資參照）。
四、本件公訴意旨認被告甲○○與上揭被告丁○○、乙○○及徐秀珍共犯刑法第二百
    七十七條第二項傷害致人於死罪責，係以被告甲○○共同參與毆打死者黃信榮為
    其論證。但查：
（一）被告甲○○自警訊伊始，至本院審理期間，始終堅詞其係徒手與黃信榮互毆。
      而綜觀全卷相關證據及同案共同被告丁○○、乙○○、徐秀珍及上揭在場證人
      之供述，均未有被告甲○○有持用凶器之陳詞，足證被告甲○○所辯應可採信
      。
（二）本案共同被告丁○○攔阻黃信榮所駕之車、持鐵條、酒瓶丟擲以及開車衝撞上
      揭證人時，被告均係徒手與死者黃信榮在田裡扭打；而被告乙○○持拐杖鎖、
      酒瓶襲擊上揭證人時，亦然。至被告乙○○持敲碎酒瓶行刺死者黃信榮，尤非
      被告甲○○所能預見，且更無證據足以證明其有排除乙○○上該行刺行為之可
      能。揆諸前揭判例意旨，既乏被告甲○○於事前與事中有與其他共同被告執持
      凶器傷人之謀議或默示合致之證據，自難以被告甲○○徒手參與互毆，在田裡
      與死者黃信榮發生扭打，眼見被告乙○○、徐秀珍手持酒瓶前來相助，未加阻
      止為據，論處被告甲○○共犯傷害致人於死罪責之理。
（三）惟死者黃信榮致命傷雖係乙○○以敲碎空酒瓶行刺所致，惟觀驗斷書所載，死
      者有：額部左側乙處縫合痕、口唇部腫外翻、下唇部乙處淤血、左右腹側部各
      有一處廣泛性淤血、右鎖骨部乙處淤血銷瘀血等之傷痕，佐之前揭共同被告及
      證人之供述，上開傷害當係被告甲○○與死者扭打時所致，其傷害犯行應臻明
      確。而死者之配偶丙○○於警訊時陳稱「請依法辦理」，依其意旨當已對傷害
      部分提出告訴，從而法院自得對被告甲○○傷害黃信榮部分依法審理。
五、核被告甲○○所為，係犯刑法第二百七十七條第一項傷害罪，原審以其所為係共
    犯刑法第二百七十七條第二項傷害致人於死罪論處，已如前述，即有未合，被告
    甲○○就此部分提起上訴，為有理由，自應由本院撤銷，變更法條改判，因被告
    甲○○曾於八十五年間，因違反槍砲彈藥刀械管制條例罪，經判處有期徒刑一年
    四月，緩刑五年，又於八十五年間，因煙毒等罪，經判處應執行有期徒刑二年五
    月，前揭緩刑遭撤銷，嗣於八十八年四月二十七日假釋出獄。有臺灣高等法院被
    告全國前案紀錄表附卷可按，爰審酌其甫出獄不久，不思悛悔，警惕自處，致再
    罹刑章以及其犯罪動機、手段、犯罪後態度等一切情狀，量處其如主文所示之刑
    ，以飭法紀。
據上論斷，應依刑事訴訟法第三百六十九條、第三百六十八條、第三百六十四條、二
百九十九條第一項前段，第三百條、刑法第二十八條、第二百七十七條第一項、第二
項前段，罰金罰鍰提高標準條例第一條，判決如主文。
本案經檢察官翟光軍到庭執行職務。
中      華      民      國      八十九      年    十    月  二十六  日
                                    審判長法官    謝  志  揚
                                          法官    何  方  興
                                          法官    闕  銘  富
右正本證明與原本無異。
如不服本判決應於判決送達後十日內向本院提出上訴狀。其未述理由者，並應於提
出上訴狀後十日內向本院補提理由狀(須附繕本)。
被告甲○○不得上訴。
                                          書記官    邱  廣  譽
中      華      民      國      八十九      年    十    月  二十六  日


司法院資訊處製作；財團法人民間司法改革基金會備份。
